---
title: "Obrada teksta u programskom jeziku R"
format: 
  html:
    df-print: kable
    embed-resources: true
  
editor: visual
author: Sabina Rako
---

## Učitavanje paketa za obradu teksta

Prije pokretanja analize potrebno je učitati potrebne pakete.

```{r}
#| echo: true
#| warning: false
 
library(tm)
library(tidytext)
library(dplyr)
library(tibble)
library(tidyverse)
```

## Unos teksta

U ovom primjeru obradit ćemo dva "dokumenta". Tekstovi su pohranjeni u varijablu pod nazivom **text**. Izvor tekstova: <https://www.monitor.hr/>

```{r}
#| echo: true
#| warning: false

text_hrv <- c("Netko je došao na genijalnu ideju – postupak koji rješava najveći problem čovječanstva, naime kako ukloniti višak ugljikova dioksida iz atmosfere te tako spasiti rodni nam planet od uništenja, od posvemašne propasti. Sav ugljikov dioksid treba, kaže, otopiti u vodi, a dobivenu otopinu – soda-vodu – piti i popiti! U kombinaciji s vinom, što ne bi činilo popularni gemišt, već – špricer! No, tako što trpjeti i pretrpjeti bilo bi posve uzaludno, jer – znamo – ugljikov dioksid će kad-tad izaći iz našeg tijela (jer ne asimiliramo poput biljaka), pa će se vratiti u zrak.", "Nova istraživanja pokazuju da igranje videoigara može povećati IQ kod djece. Devetogodišnjaci koji su dvije godine igrali više od vršnjaka ostvarili su rast inteligencije od 2,5 IQ boda, dok gledanje televizije i korištenje društvenih mreža nisu imale utjecaj.")
```

Tekst koji je spremljen u varijablu **text** izgleda ovako:

```{r}
#| echo: true
#| warning: false
text
```

## Priprema teksta

Da bi se lakše moglo obrađivati tekst potrebno ga je prebaciti u tablični format (engl. *data frame*).

```{r}
#| echo: true
#| warning: false

text_df <- tibble(doc = 1:2, text = text_hrv)
```

Tekst pohranjen u tabličnom formatu sada izgleda ovako:

```{r}
#| echo: true
#| warning: false
text_df
```

## Obrada teksta (1/4): Mala početna slova

```{r}
#| echo: true
#| warning: false

myCorpus <- Corpus(VectorSource(text_df$text))

myCorpus <- tm_map(myCorpus, tolower)  

myCorpus$content

```

## Obrada teksta (2/4): Uklanjanje interpunkcijskih znakova

```{r}
#| echo: true
#| warning: false

myCorpus <- tm_map(myCorpus, removePunctuation)

myCorpus$content
```

## Obrada teksta (3/4): Uklanjanje stop riječi

```{r}
#| echo: true
#| warning: false

hrv_stopwords <- readLines("stopwords-hr.txt", encoding="UTF-8")


myCorpus <- tm_map(myCorpus, removeWords, hrv_stopwords) 
myCorpus$content

```

### Pregled stop riječi koje se nalaze u zasebnoj datoteci

```{r}
#| echo: true
#| warning: false
#| 
hrv_stopwords


```

## Obrada teksta (4/4): Krnjenje

```{r}
#| echo: true
#| warning: false

myCorpus <- tm_map(myCorpus, stemDocument)

#Rezultat: Tekst prilagođen za pretraživanje
#Uočite da krnjenje s ovom narednom ne funkcionira ispravno za hrvatski jezik. 

myCorpus$content
```

## Izrada obrnute datoteke / indeksa

```{r}
#| echo: true
#| warning: false

tdm <- TermDocumentMatrix(myCorpus)
tdm <- tidy(tdm)

tdm

# sortirana obrnuta datoteka

tdm <- tdm %>% select(term, document) %>% arrange(term)

tdm

```

## Matrica pojavljivanja: Bez dodavanja težine

```{r}
#| echo: true
#| warning: false

dtm <- DocumentTermMatrix(myCorpus)
dtm <- tidy(dtm)

dtm <- dtm %>% 

  pivot_wider(document, names_from = term, values_from = term,

       values_fn = length, values_fill = 0)

dtm

```

## Matrica pojavljivanja: Davanje težine frekvencijom termina (tf)

```{r}
#| echo: true
#| warning: false

dtm_tf <- DocumentTermMatrix(myCorpus)
dtm_tf <- tidy(dtm_tf)

dtm_tf <- dtm_tf %>% 
  pivot_wider(document, names_from = term, values_from = count,
       values_fill = 0)

dtm_tf
```

```{r}
#| echo: true
#| warning: false

dtm_fun <- DocumentTermMatrix(myCorpus)
inspect(dtm_fun)

#primjer određivanja funkcije težine
dtm_fun <- DocumentTermMatrix(myCorpus,
                              control = list(weighting =
                                         function(x)
                                         weightTfIdf(x, normalize = FALSE)))
```

## 
