---
title: "Obrada teksta u programskom jeziku R"
format: 
  html:
    df-print: kable
    embed-resources: true
  
editor: visual
author: Sabina Rako
---

## Učitavanje paketa za obradu teksta

Prije pokretanja analize potrebno je učitati potrebne pakete.

```{r}
#| echo: true
#| warning: false
 
library(tm)
library(tidytext)
library(dplyr)
library(tibble)
library(tidyverse)
```

## Unos teksta

U ovom primjeru obradit ćemo dva "dokumenta". Tekstovi su pohranjeni u varijablu pod nazivom **text**.

```{r}
#| echo: true
#| warning: false

text <- c("Information literacy forms the basis for lifelong learning. It is common to all disciplines, to all learning environments, and to all levels of education. It enables learners to master content and extend their investigations, become more self-directed, and assume greater control over their own learning.", "Digital literacy involves more than the mere ability to use software or operate a digital device; it includes a large variety of complex cognitive, motor, sociological, and emotional skills, which users need in order to function effectively in digital environments.")
```

Tekst koji je spremljen u varijablu **text** izgleda ovako:

```{r}
#| echo: true
#| warning: false
text
```

## Priprema teksta

Da bi se lakše moglo obrađivati tekst potrebno ga je prebaciti u tablični format (engl. *data frame*).

```{r}
#| echo: true
#| warning: false

text_df <- tibble(doc = 1:2, text = text)
```

Tekst pohranjen u tabličnom formatu sada izgleda ovako:

```{r}
#| echo: true
#| warning: false
text_df
```

## Obrada teksta (1/4): Mala početna slova

```{r}
#| echo: true
#| warning: false

myCorpus <- Corpus(VectorSource(text_df$text))

myCorpus <- tm_map(myCorpus, tolower)  

myCorpus$content

```

## Obrada teksta (2/4): Uklanjanje interpunkcijskih znakova

```{r}
#| echo: true
#| warning: false

myCorpus <- tm_map(myCorpus, removePunctuation)

myCorpus$content
```

## Obrada teksta (3/4): Uklanjanje stop riječi

```{r}
#| echo: true
#| warning: false

myCorpus <- tm_map(myCorpus, removeWords, stopwords("english")) 
myCorpus$content

```

### Pregled stop riječi za engleski jezik

```{r}
#| echo: true
#| warning: false
#| 
stopwords(kind = "en")

#dodavanje vlastitih stop-riječi
#myCorpus <- tm_map(myCorpus, removeWords, c("use"))
#my_stopwords <- c("approach", 
#                      "case", 
#                      "low",
#                      "new",
#                      "north",
#                      "real",
#                      "use", 
#                      "using"
#                      )
```

## Obrada teksta (4/4): Krnjenje

```{r}
#| echo: true
#| warning: false

myCorpus <- tm_map(myCorpus, stemDocument)

#Rezultat: Tekst prilagođen za pretraživanje

myCorpus$content
```

## Izrada obrnute datoteke / indeksa

```{r}
#| echo: true
#| warning: false

tdm <- TermDocumentMatrix(myCorpus)
tdm <- tidy(tdm)

tdm

# sortirana obrnuta datoteka

tdm <- tdm %>% select(term, document) %>% arrange(term)

tdm

```

## Matrica pojavljivanja: Bez dodavanja težine

```{r}
#| echo: true
#| warning: false

dtm <- DocumentTermMatrix(myCorpus)
dtm <- tidy(dtm)

dtm <- dtm %>% 

  pivot_wider(document, names_from = term, values_from = term,

       values_fn = length, values_fill = 0)

dtm

```

## Matrica pojavljivanja: Davanje težine frekvencijom termina (tf)

```{r}
#| echo: true
#| warning: false

dtm_tf <- DocumentTermMatrix(myCorpus)
dtm_tf <- tidy(dtm_tf)

dtm_tf <- dtm_tf %>% 
  pivot_wider(document, names_from = term, values_from = count,
       values_fill = 0)

dtm_tf
```

```{r}
#| echo: true
#| warning: false

dtm_fun <- DocumentTermMatrix(myCorpus)
inspect(dtm_fun)

#primjer određivanja funkcije težine
dtm_fun <- DocumentTermMatrix(myCorpus,
                              control = list(weighting =
                                         function(x)
                                         weightTfIdf(x, normalize = FALSE)))
```

## 
