---
title: "Obrada teksta u programskom jeziku R"
format: 
  html:
    df-print: kable
    embed-resources: true
  
editor: visual
author: Sabina Rako
---

## Učitavanje paketa za obradu teksta

Prije pokretanja analize potrebno je učitati potrebne pakete.

```{r}
#| echo: true
#| warning: false
 
library(tm)
library(tidytext)
library(dplyr)
library(tibble)
library(tidyverse)
```

## Unos teksta

U ovom primjeru obradit ćemo dva "dokumenta". Tekstovi su pohranjeni u varijablu pod nazivom **text**. Izvor tekstova: <https://www.bild.de/>

```{r}
#| echo: true
#| warning: false

text_deu <- c("In Zigaretten stecken über 7000 verschiedene chemische Substanzen. Darunter Hunderte giftige und krebserregende Stoffe. Der bekannteste: Nikotin. Das Nervengift erhöht den Blutdruck, die Herzfrequenz, verengt die Blutgefäße und reduziert die Sauerstoff-Versorgung. Das ist schlecht für alle Organe, aber ganz besonders auch für die Haut.", "Sind Investments in Immobilien eine gute Anlage? Ja, wenn die Bauzinsen niedrig sind und sich das Objekt in gefragter Lage befindet. Doch die Zinsen sind deutlich gestiegen, die Kaufpreise an Top-Standorten ohnehin. Trotzdem werden Kunden im Internet gelockt: Immo-Kauf ohne Eigenkapital mache angeblich keinerlei Probleme. BILD sprach mit einem Experten – ein Bauingenieur und Projektentwickler: Diese 9 Fehler sind Todsünden beim Immobilien-Kauf. Wenn Sie diese Fehler nicht machen, sparen Sie viel Geld.")
```

Tekst koji je spremljen u varijablu **text** izgleda ovako:

```{r}
#| echo: true
#| warning: false
text
```

## Priprema teksta

Da bi se lakše moglo obrađivati tekst potrebno ga je prebaciti u tablični format (engl. *data frame*).

```{r}
#| echo: true
#| warning: false

text_df <- tibble(doc = 1:2, text = text_deu)
```

Tekst pohranjen u tabličnom formatu sada izgleda ovako:

```{r}
#| echo: true
#| warning: false
text_df
```

## Obrada teksta (1/4): Mala početna slova

```{r}
#| echo: true
#| warning: false

myCorpus <- Corpus(VectorSource(text_df$text))

myCorpus <- tm_map(myCorpus, tolower)  

myCorpus$content

```

## Obrada teksta (2/4): Uklanjanje interpunkcijskih znakova

```{r}
#| echo: true
#| warning: false

myCorpus <- tm_map(myCorpus, removePunctuation)

myCorpus$content
```

## Obrada teksta (3/4): Uklanjanje stop riječi

```{r}
#| echo: true
#| warning: false

myCorpus <- tm_map(myCorpus, removeWords, stopwords("german")) 
myCorpus$content

```

### Pregled stop riječi za njemački jezik

```{r}
#| echo: true
#| warning: false
#| 
stopwords(kind = "german")

#dodavanje vlastitih stop-riječi
#myCorpus <- tm_map(myCorpus, removeWords, c("ohne"))

```

## Obrada teksta (4/4): Krnjenje

```{r}
#| echo: true
#| warning: false

myCorpus <- tm_map(myCorpus, stemDocument)

#Rezultat: Tekst prilagođen za pretraživanje

myCorpus$content
```

## Izrada obrnute datoteke / indeksa

```{r}
#| echo: true
#| warning: false

tdm <- TermDocumentMatrix(myCorpus)
tdm <- tidy(tdm)

tdm

# sortirana obrnuta datoteka

tdm <- tdm %>% select(term, document) %>% arrange(term)

tdm

```

## Matrica pojavljivanja: Bez dodavanja težine

```{r}
#| echo: true
#| warning: false

dtm <- DocumentTermMatrix(myCorpus)
dtm <- tidy(dtm)

dtm <- dtm %>% 

  pivot_wider(document, names_from = term, values_from = term,

       values_fn = length, values_fill = 0)

dtm

```

## Matrica pojavljivanja: Davanje težine frekvencijom termina (tf)

```{r}
#| echo: true
#| warning: false

dtm_tf <- DocumentTermMatrix(myCorpus)
dtm_tf <- tidy(dtm_tf)

dtm_tf <- dtm_tf %>% 
  pivot_wider(document, names_from = term, values_from = count,
       values_fill = 0)

dtm_tf
```

```{r}
#| echo: true
#| warning: false

dtm_fun <- DocumentTermMatrix(myCorpus)
inspect(dtm_fun)

#primjer određivanja funkcije težine
dtm_fun <- DocumentTermMatrix(myCorpus,
                              control = list(weighting =
                                         function(x)
                                         weightTfIdf(x, normalize = FALSE)))
```

## 
